【裁判字號】    98,上易,1723
【裁判日期】    981001
【裁判案由】    背信
【裁判全文】
臺灣高等法院刑事判決                98年度上易字第1723號
上  訴  人
即  被  告  甲○○
                    國民
選任辯護人  陳明宗  律師
上列上訴人因背信案件，不服臺灣臺北地方法院97年度易字第29
80號，中華民國98年6月23日第一審判決（起訴案號：臺灣臺北
地方法院檢察署97年度偵緝字第1851號），提起上訴，本院判決
如下：
    主  文
原判決撤銷。
甲○○連續為他人處理事務，意圖為自己不法之利益，而為違背
其任務之行為，致生損害於本人之財產，處有期徒刑壹年貳月，
減為有期徒刑柒月。緩刑貳年。
    事  實
一、甲○○為乙○○之子，因乙○○曾為他人擔任保證人，為避
    免財產遭法院強制執行，經徵得甲○○同意，先借用甲○○
    名義開立遠東國際商業銀行股份有限公司（下稱遠東商業銀
    行）林口分行帳號00000000000000號帳戶（下稱遠東商銀帳
    戶），再於民國93年8月19日匯款新臺幣（下同）300萬元至
    遠東商銀帳戶內，復於94年1月27日將所購買坐落桃園縣龜
    山鄉○○段658號土地及其上門牌桃園縣龜山鄉○○○街86
    號4樓之2、4樓之3號房屋（下稱系爭房地），借用甲○○名
    義登記為所有權人。嗣於93年10月14日，乙○○為提供甲○
    ○出國留學所需之財力證明，復自遠東商銀帳戶各匯款100
    萬元，至甲○○名義之臺灣中小企業銀行股份有限公司（下
    稱中小企業銀行）大安分行帳號為00000000000號帳戶（下
    稱中小企銀帳戶）及國泰世華銀行股份有限公司（下稱國泰
    世華銀行）信義分行000000000000號帳戶（下稱國泰世華銀
    行帳戶），以定期存款方式存放。乙○○於借用甲○○名義
    登記、存放款項期間，仍繼續管領支配系爭房地、存放之款
    項，而持有上開遠東商銀帳戶、中小企銀帳戶、國泰世華銀
    行帳戶之存摺、印鑑及系爭房地之所有權狀、印鑑等物。詎
    甲○○明知系爭房地、存放於上開帳戶內之款項係乙○○借
    用其名義登記、存放，乙○○得隨時請求其返還，竟基於為
    自己不法利益之概括犯意，(一)於94年9月初某日，乙○○請
    求其返還系爭房地時，否認有借名登記關係存在，拒不辦理
    系爭房地之所有權移轉登記。(二)於94年9月8日，以存摺及印
    鑑遺失為由，向中小企業銀行、國泰世華銀行申請補發存摺
    及變更印鑑，再將該2筆100萬元之定期存款解約，接續於附
    表一、二所示之時間提領（或轉帳）如附表一、二所示之金
    額。而連續違背其借名登記、存放款項受託人之任務，致生
    損害於委託人乙○○。
二、案經乙○○訴由臺灣臺北地方法院檢察署檢察官偵查起訴。
    理  由
壹、程序方面：
  一按被告以外之人於審判外之言詞或書面陳述，除法律有規定
    者外，不得作為證據；又被告以外之人於審判外之陳述，雖
    不符合同法第159條之1至第159條之4之規定，但經當事人於
    審判程序同意作為證據，法院審酌該言詞陳述或書面陳述作
    成時之情況，認為適當者，亦得為證據。當事人、代理人或
    辯護人於法院調查證據時，知有第159條第1項不得為證據之
    情形，而未於言詞辯論終結前聲明異議者，視為有前項之同
    意，刑事訴訟法第159條第1項及第159條之5分別定有明文。
    本判決下列所引用之證據資料，均經依法踐行調查證據程序
    ，當事人於本院言詞辯論終結前亦未聲明異議，本院審酌證
    據資料製作時之情況，均無違法不當及證明力明顯過低之瑕
    疵，亦查無依法應排除其證據能力之情形，認以之作為證據
    應屬適當，皆有證據能力。
  二次按告訴乃論之罪，告訴人於第一審辯論終結前，得撤回其
    告訴，刑事訴訟法第238條定有明文。告訴人乙○○於原審
    辯論終結後，始具狀撤回告訴，自不生撤回告訴之效力。
貳、實體方面：
  一上揭事實，業據上訴人即被告甲○○於本院審理時坦承不諱
    ，核與告訴人（偵查中、原審審理時）、告訴人之母莊秀梅
    （偵查中）、告訴人友人陳錦煇（偵查中）、中小企業銀行
    職員丙○○（原審審理時）證述之情節大致相符，並有遠東
    商銀95年12月29日（95）遠銀財富字第3321號函暨所附往來
    明細及交易傳票、中小企業銀行大安分行95年3月7日95大安
    字第1209500033號函暨所附往來明細、存摺印鑑掛失申請書
    、掛失後印鑑卡、國泰世華銀行95年3月7日（95）國世信義
    字第0025號函暨所附開戶申請書、存款業務異動申請書、交
    易明細表、中國商業銀行新莊分行95年2月23日（95）中銀
    莊授字第5號函暨所附房屋預定買賣契約書、土地及建物所
    有權狀、借款契約書、歷史交易資料查詢系統、放款帳號歷
    史資料查詢、房屋租賃契約及本院96年度上字第519號民事
    判決各在卷可佐，被告罪證明確，犯行堪以認定，應依法論
    科。
  二論罪：
    (一)新舊法比較：
      被告行為後，刑法於94年2月2日修正公布，自95年7月1日
      施行。刑法第2條第1項之規定，係規範行為後法律變更所
      生新舊法律比較適用之準據法。所謂行為後法律有變更，
      包括構成要件之變更而有擴張或減縮，或法定刑度之變更
      。行為後法律有無變更，端視所適用處罰之成罪或科刑條
      件之實質內容，修正前後法律所定要件有無不同而斷。新
      舊法條文之內容有所修正，除其修正係無關乎要件內容之
      不同或處罰之輕重，而僅為文字、文義之修正或原有實務
      見解、法理之明文化，或僅條次之移列等無關有利或不利
      於行為人，非屬該條所指之法律有變更者，可毋庸依該規
      定為新舊法之比較，而應依一般法律適用原則，適用裁判
      時法外，即應適用刑法第2條第1項之規定，為「從舊從輕
      」之比較。比較時應就罪刑有關之共犯、未遂犯、想像競
      合犯、牽連犯、連續犯、結合犯，以及累犯加重、自首減
      輕暨其他法定加減原因（如身分加減）與加減例等一切情
      形，綜其全部罪刑之結果而為比較，予以整體適用。
      1.刑法分則編各罪所定罰金刑之貨幣單位原為銀元，修正
        前刑法第33條第5款規定：「罰金：1元（銀元）以上。
        」，而依罰金罰鍰提高標準條例規定，就72年6月26日
        前修正之刑法部分條文罰金數額提高2至10倍，其後修
        正者則不提高倍數，並依現行法規所定貨幣單位折算新
        臺幣條例規定，以銀元1元折算新臺幣3元；修正後刑法
        第33條第5款規定：「罰金：新臺幣1千元以上，以百元
        計算之。」，故刑法分則法定本刑中列有罰金者，其法
        定最低度罰金因之提高，涉及科刑規範變更，故仍有比
        較新舊法之必要（最高法院96年度臺上字第1464號判決
        意旨參照）。而刑法第33條第5款所定罰金貨幣單位經
        修正為新臺幣後，刑法分則各罪所定罰金刑之貨幣單位
        亦應配合修正為新臺幣，為使刑法分則編各罪所定罰金
        之最高數額與刑法修正前趨於一致，乃增訂刑法施行法
        第1條之1：「中華民國94年1月7日刑法修正施行後，刑
        法分則編所定罰金之貨幣單位為新臺幣。94年1月7日刑
        法修正時，刑法分則編未修正之條文定有罰金者，自94
        年1月7日刑法修正施行後，就其所定數額提高為30倍。
        但72年6月26日至94年1月7日新增或修正之條文，就其
        所定數額提高為3倍。」從而，刑法分則編各罪所定罰
        金刑之最高數額。於上開規定修正後並無不同，惟修正
        後刑法第33條第5款所定罰金刑最低數額，較之修正前
        提高，自以修正前刑法第33條第5款規定有利於被告。
      2.刑法修正後，刪除第56條連續犯之規定，此刪除雖非犯
        罪構成要件之變更，但顯已影響行為人刑罰之法律效果
        ，自屬法律有變更，經比較新、舊法結果，舊法第56條
        連續犯之規定乃將被告連續之數行為以一罪論，較有利
        被告。
      綜合全部罪刑結果而為比較，被告行為後修正施行之刑法
      並非較為有利，本件應適用被告行為時即修正施行前刑法
      之相關規定。
   (二)核被告所為，係犯刑法第342條第1項之背信罪。被告數個
     提款（或匯款）舉動，係基於單一犯意，侵害同一法益，
     時間、空間甚為密接，客觀上難以強加分割，係屬接續犯
     。又公訴意旨雖認被告係犯刑法第335條第1項之侵占罪。
     惟告訴人乙○○於借用被告名義登記、存放款項期間，仍
     繼續管領支配系爭房地、存放之款項，且告訴人終止借名
     登記契約後，固得請求被告返還系爭房地、存放之款項，
     惟在被告辦理系爭土地所有權移轉登記及返還帳戶內存放
     之款項前，被告仍為借名財產之所有權人。被告並未持有
     告訴人之物，自不生侵占問題。公訴意旨容有誤會，惟起
     訴事實與本案判決事實之社會基本事實同一，起訴法條應
     予變更。又被告先後2次背信犯行，時間緊接，觸犯構成要
     件相同之罪名，顯係基於概括犯意反覆為之，應依修正前
     刑法第56條之連續犯規定，論以一罪，並加重其刑。又直
     系血親之間犯背信罪，固得免除其刑（刑法第343條、第32
     4條參照），惟衡酌被告犯罪情節，本件以不免除其刑為適
     當，併此指明。
  三撤銷原判決及科刑之理由：
    原審對被告論罪科刑之判決，固非無見。惟查：原審未及審
    酌告訴人已原諒被告，並請求免除被告刑責，尚有未合。原
    判決既有上述不當之處，自應由本院予以撤銷改判。爰審酌
    被告為告訴人之子，竟罔顧親情否認借名登記關係存在，不
    當處分借名財產，致母子纏訟。惟於本院審理時已知悔悟，
    坦承犯行，告訴人亦已原諒被告，併其犯罪之動機、目的、
    手段、所生危害等一切情狀，量處如主文第2項所示之刑。
    又被告之犯罪時間在96年4月24日之前，且非中華民國96年
    罪犯減刑條例第3條所定不予減刑之罪，合於減刑規定，爰
    依該條例第2條第1項第3款、第7條之規定，減其宣告刑1/2
    。又被告前未曾受有期徒刑以上刑之宣告，有本院被告前案
    紀錄表在卷可按。被告於本案因一時失慮致罹刑典，經此偵
    審程序之教訓，當知所警愓而信無再犯之虞，是本院認上開
    所宣告之刑，以暫不執行為適當，爰依刑法第74條第1項第1
    款規定，併予宣告緩刑2年，以啟自新。
據上論斷，應依刑事訴訟法第369條第1項前段、第364條、第299
條第1項前段、第300條，刑法第2條第1項前段、第342條第1項、
第74條第1項第1款、修正前刑法第56條，刑法施行法第1條之1第
1項、第2項前段，中華民國96年罪犯減刑條例第2條第1項第3款
、第7條，判決如主文。
本案經檢察官李良忠到庭執行職務。
中    華    民    國    98    年    10    月    1     日
                  刑事第七庭  審判長法  官  陳晴教
                                    法  官  游紅桃
                                    法  官  楊智勝
以上正本證明與原本無異。
不得上訴。
                                    書記官  林桂玉
中    華    民    國    98    年    10    月    5     日
附錄：本案論罪科刑法條全文
中華民國刑法第342條第1項（背信罪）
為他人處理事務，意圖為自己或第三人不法之利益，或損害本人
之利益，而為違背其任務之行為，致生損害於本人之財產或其他
利益者，處5年以下有期徒刑、拘役或科或併科1千元以下罰金。


司法院資訊處製作；財團法人民間司法改革基金會備份。
